臺灣高等法院民事判決
109年度家上字第211號
上  訴  人  A01  
訴訟代理人  蔡岳龍律師
            黃立心律師
            郭桓甫律師
被 上訴 人  A02 
訴訟代理人  呂秋𧽚律師
複  代理人  吳仁華律師 
上列當事人間請求離婚等事件，上訴人對於中華民國109年5月28
日臺灣新北地方法院第一審判決（108年度婚字第753號）提起上
訴，本院於110年3月17日言詞辯論終結，判決如下：
    主  文
上訴駁回。
第二審訴訟費用由上訴人負擔。
　　    事實及理由
一、上訴人主張：兩造於民國85年3月23日結婚，並育有三名子
    女丙○○、甲○○（均已成年）、乙○○（00年0月00日生，下稱
    未成年子女）。被上訴人婚後未外出工作，長期賦閒在家，
    近年沉迷電玩遊戲，無心家務，對煮飯、洗衣標準甚低，對
    子女教育不重視，購買18禁書籍給未成年子女，經伊與被上
    訴人溝通，均未獲回應。兩造於108年4月12日因家事問題爭
    吵，被上訴人於翌日自行自新北市○○區○○街0 號建物兩造共
    同居住房間遷往連通之11號建物3 樓（下稱11號3樓），與
    上訴人分房居住，又於109年4月間離家別居迄今。被上訴人
    曾以108年4月12日之爭吵事件聲請民事通常保護令，經法官
    勸說後，表示有意與伊離婚，而撤回該事件聲請；並曾向財
    團法人法律扶助基金會（下稱法扶基金會）申請離婚案件扶
    助遭駁回；又長期自行或利用未成年子女對上訴人錄音蒐證
    ，與伊已無夫妻之情，兩造有重大事由難以維持婚姻，且被
    上訴人可歸責性較高。另，被上訴人未盡教養子女責任，縱
    容未成年子女接觸猥褻資訊，無視未成年子女課業表現落後
    ，伊則對於未成年子女之教育問題、身心發展有長遠規劃，
    故未成年子女親權應由伊單獨任之，始符合未成年子女最佳
    利益，被上訴人應按月分擔未成年子女扶養費等語。爰依民
    法第1052條第2項之規定，求為准伊與被上訴人離婚之判決
    ，並請求酌定兩造離婚後未成年子女親權由伊單獨任之，被
    上訴人應按月給付伊關於未成年子女扶養費新臺幣（下同）
    9,000元（原審為上訴人敗訴判決，上訴人不服，提起上訴
    ）。上訴聲明：㈠原判決廢棄。㈡准兩造離婚；酌定未成年子
    女之權利義務由上訴人行使或負擔；被上訴人應自未成年子
    女親權酌定裁判確定之日起，至其成年之日止，按月給付上
    訴人關於未成年子女扶養費9,000元，如有一期遲誤，視為
    全部均已到期。
二、被上訴人則以：兩造婚姻期間，伊除協助上訴人經營商店外
    ，尚辛勤操持家務，監督子女課業，照顧上訴人重病父母，
    並無沉迷電玩之情形。上訴人情緒控管不佳，對伊無故責罵
    ，曾將伊完成之手工商品予以破壞，並屢次要求伊遷出家中
    ，又以拆除伊居住房間之門扇、熱水器等設備進逼，致伊無
    法安心居住家中，始與上訴人分房、分居，且經伊向原法院
    聲請核發暫時及通常保護令獲准。又關於未成年子女教養應
    由兩造協力，伊已盡力參與、監督，兩造理念或有不同，亦
    不得作為請求離婚之事由。伊因上訴人施壓而離家，獨力照
    顧未成年子女，屢次向上訴人表示返家之意願，均遭上訴人
    嚴詞拒絕，伊已盡力修復兩造關係，非無意維持兩造婚姻。
    縱認兩造間之婚姻有所破綻，上訴人對於破綻之產生責任較
    重，自不得請求離婚。另上訴人對伊及未成年子女有實施家
    庭暴力行為之事實，又以停止支付扶養費之方式，意圖控制
    未成年子女，不適合行使未成年子女親權等語置辯。答辯聲
    明：上訴駁回。
三、得心證之理由：
　㈠按民法第1052條第1項所列舉10款判決離婚事由以外之重大事
    由，難以維持婚姻者，夫妻之一方得請求離婚，但其事由應
    由夫妻之一方負責者，僅他方得請求離婚，民法第1052條第
    2項定有明文。關於「難以維持婚姻之重大事由」，其判斷
    之標準為婚姻是否已生破綻而無回復之希望。而婚姻是否已
    生破綻無回復之希望，應依客觀之標準，即難以維持婚姻之
    事實，是否已達於倘處於同一境況，任何人均將喪失維持婚
    姻意欲之程度而定。倘該重大事由，夫妻雙方均須負責時，
    應比較衡量雙方之有責程度，僅責任較輕之一方得向責任較
    重之他方請求離婚，如有責程度相同時，雙方均得請求離婚
    ，始屬公允，是責任較重之一方應不得向責任較輕之他方請
    求離婚。
　㈡查，兩造於85年3 月23日結婚，育有3名子女，2名已成年，1
    名尚未成年，婚姻關係現仍存續；兩造於108年4月12日發生
    口角，上訴人踢踹被上訴人製作之手工商品及桌椅，被上訴
    人於翌日搬出兩造房間，居住於連通之鄰棟建物3樓；109年
    4月間被上訴人再遷出該棟建物，與上訴人分居迄今；分房
    、分居期間，上訴人提起本件訴訟，被上訴人則向原法院2
    度聲請核發保護令，經原法院分別以108年度家護字第871號
    事件(下稱首次保護令事件）、109年度暫家護字第151號（1
    09年度家護字第2049號）事件（下稱第二次保護令事件）受
    理，嗣前者經被上訴人撤回聲請、後者經原法院准予核發暫
    時保護令及通常保護令等情，為兩造所不爭執，有兩造之戶
    籍謄本、上開保護令可稽（見原審卷41至43頁、本院卷111
    至115頁、283至288頁），並經本院調取首次保護令事件案
    卷核閱無訛。被上訴人另曾向法扶基金會新北分會申請離婚
    、夫妻剩餘財產分配等家事事件之法律扶助，但遭駁回一節
    ，有該分會補正通知書等件可參（見原審卷127至131頁）。
    足見兩造分房、分居已有相當時日，接續於司法程序中相互
    指摘、攻擊，被上訴人亦曾萌生離婚想法，兩造之夫妻情分
    已淡，並累積嚴重摩擦，難有理性溝通並回復婚姻圓滿之可
    能，任何人於此客觀情形均將喪失維持婚姻意欲，堪認兩造
    之婚姻關係已有重大事由難以維持。
　㈢次查，上訴人自承其於108年4月12日與被上訴人口角時，對
    被上訴人稱：「你什麼都不做，不然你走嘛！」等語(見首
    次保護令卷61頁），又於109年3月10日激烈指責被上訴人教
    養子女、執行家務不力，並稱：「你就一起出去就好了」、
    「不然你回去你媽那裡」、「你不是○太太」等語，有兩造
    及子女會談錄音譯文可憑（見原審卷480至486頁），被上訴
    人抗辯上訴人情緒控管不佳，屢次對其言語施壓、要求離家
    ，核非無據。且依證人即兩造次子甲○○於原審證稱：兩造不
    算常常吵架，之前感情平穩，約3、4年前因為上訴人常常前
    往醫院照顧祖父母，希望被上訴人顧好小孩的課業、飲食，
    因為當時被上訴人對手機使用頻繁過頭，對家務沒有細心處
    理，有時衣服忘記晾，或只有口頭問伊和妹妹有沒有作功課
    ，但沒有檢查，導致上訴人抗議，又上訴人說話無法讓人理
    解，而被上訴人會選擇性逃避、不聽，雙方間無法交流與對
    談，所以感情開始變化。原審卷193 至230頁所示照片，除2
    06 頁下圖、207頁上圖、211頁上圖外，是伊讀大學以前，
    被上訴人做的菜，原本家事都是被上訴人做，約3、4年前開
    始，因被上訴人大量使用手機，玩遊戲、追劇，家務改由上
    訴人做等語（見原審卷430至437頁），再觀上開證人證述被
    上訴人過去烹調菜餚照片顯示菜色豐盛、營養均衡，上訴人
    亦未否認被上訴人抗辯其過去協助經營商店、照顧公婆等情
    ，可知兩造結婚迄今長達25年，先前被上訴人操持家務、照
    料家庭成員無不妥適，僅近3 、4 年來，因使用手機頻繁，
    致上訴人對被上訴人家務處理及未成年子女管教程度有所不
    滿，且因兩造溝通不順，難以協調，始生衝突。上訴人忽視
    被上訴人20餘年之辛苦付出，徒以被上訴人近年表現未如其
    意，即出言施壓、要求被上訴人離去，妄言否認兩造尚存在
    之婚姻關係，實已嚴重傷害兩造間夫妻情感，並貶抑被上訴
    人尊嚴；再觀諸上訴人於屢次出言驅趕被上訴人後，又自10
    9 年3 月下旬起，陸續拆除該居住房間之門扇、熱水器、原
    有裝潢、水電設備等情，為上訴人所不爭執，且據證人甲○○
    於本院證稱：兩造並未討論裝修計畫，係伊將裝修計畫傳達
    給被上訴人，被上訴人有質疑裝修期間之搬遷、安置問題等
    語（見本院卷303、304頁），足見上訴人不僅片面決定該11
    號3樓之房屋裝修，且於尚未安置妥當被上訴人前，即逕行
    拆除被上訴人居住範圍內各項設備，終致被上訴人無法忍受
    而於109年4月間遷出與上訴人分居迄今，並聲請暫時保護令
    及通常保護令獲准（即第二次保護令事件），有上開各保護
    令可稽。復審酌被上訴人於第二次保護令事件審理及本件訴
    訟中一再表達希望返家與上訴人同住之意願，均遭上訴人拒
    絕（見本院卷187、189、309頁）。被上訴人抗辯上訴人之
    言語攻擊、行為逼迫及態度尖銳為兩造長期分房、分居主因
    等語，自屬有據。至於上訴人主張被上訴人近年沉迷電玩，
    家務處理、子女教養不力等情，既屬兩造長久安定婚姻關係
    之突發狀況，已如前述，自應由兩造秉持互愛、互諒之態度
    ，共同溝通、協調，尋求解決方法，非可單方面歸責被上訴
    人。又被上訴人要求未成年子女對上訴人錄音蒐證一節，為
    被上訴人所不否認，其妥適與否固有仁智之見，惟尚難指摘
    為兩造婚姻之重大破綻。基上各節，兩造間固有重大事由難
    以維持婚姻，然因上訴人之可歸責性較高，依上開說明，上
    訴人仍無從請求與被上訴人離婚。上訴人離婚之訴既無理由
    ，則其另請求酌定兩造離婚後未成年子女親權之行使負擔及
    命被上訴人給付扶養費等，均無所據。
四、綜上所述，上訴人依民法第1052條第2項規定，請求判決准
    與被上訴人離婚，併請求酌定未成年子女權利義務之行使負
    擔及命被上訴人給付扶養費，均無理由，應予駁回。原審為
    上訴人敗訴之判決，並無不合；上訴意旨指摘原判決不當，
    求予廢棄改判，為無理由，應駁回其上訴。
五、本件事證已明，兩造其餘攻擊防禦方法及所提證據，經本院
    斟酌，核與判決結果不生影響，爰不再一一論述，附此敘明
    。
六、據上論結，本件上訴為無理由，依家事事件法第51條、民事
    訴訟法第449 條第1 項、第78條，判決如主文。
中　　華　　民　　國　　110 　年　　4 　　月　　21　　日
　　　　　　　　　家事法庭
                      審判長法  官  蕭胤瑮
                            法  官  許勻睿
                            法  官  袁雪華
正本係照原本作成。
如不服本判決，應於收受送達後20日內向本院提出上訴書狀，其
未表明上訴理由者，應於提出上訴後20日內向本院補提理由書狀
（均須按他造當事人之人數附繕本）上訴時應提出委任律師或具
有律師資格之人之委任狀；委任有律師資格者，另應附具律師資
格證書及釋明委任人與受任人有民事訴訟法第466 條之1第1項但
書或第2項所定關係之釋明文書影本。如委任律師提起上訴者，
應一併繳納上訴審裁判費。
中　　華　　民　　國　　110 　年　　4 　　月　　21　　日

  　　　　　　　　　　　　　書記官  蕭英傑